臺灣士林地方法院刑事判決　　　　　　　96年度易字第1215號
公　訴　人　臺灣士林地方法院檢察署檢察官
被　　　告　乙○○○
上列被告因詐欺案件，經檢察官提起公訴（偵查案號：96年度偵
字第388號），本院判決如下：
    主  文
乙○○○共同意圖為自己不法之所有，以詐術使人將本人之物交
付，處有期徒刑拾月；減為有期徒刑伍月，如易科罰金，以銀元
參佰元即新台幣玖佰元折算壹日。
    事  實
一、乙○○○與梁焱梅（檢察官另案偵辦中）係母女，乙○○○
    明知其等均無醫療專業知識可助人恢復神智，竟與真實姓名
    年籍不詳綽號「師兄」之成年男子，共同基於意圖為自己不
    法所有之犯意聯絡，於民國91年11月間，利用甲○○之女兒
    洪懿秀因病變成植物人之機會，推由梁焱梅迭次向甲○○佯
    稱：伊認識1 個「師兄」，該「師兄」可以藉由宗教儀式、
    神壇作法的方式，使洪懿秀於92年2 月15日前回復甦醒且能
    自由活動，並保證如不成功，願意歸還所有作法之相關費用
    ，甲○○因愛女情切，聞之不疑有他，為醫治其女，陷於錯
    誤，91年11月24日先於乙○○○所有位於高雄縣之神壇內（
    設高雄縣大寮鄉○○村○○路217 之3 號附近），交付梁焱
    梅現金新台幣（下同）25000 元用以購買法會所用令旗，之
    後梁焱梅復以附表所示手法，要求甲○○先後匯入如附表所
    示款項至乙○○○所有之中華郵政股份有限公司臺北郵局83
    支局第000000000000號帳戶內（下稱：臺北郵局帳戶），匯
    款金額合計共89萬9000元，並由梁焱梅於91年12月26日在甲
    ○○前開工作地點與甲○○簽訂合約書，再度保證甲○○之
    女會於92年2 月15日前甦醒並能自由行走、恢復健康，若未
    能依限完成，除願歸還已收到之匯款85萬元外（未計入附表
    編號8 之金額），並願加計1 倍賠償，再由乙○○○、梁焱
    梅代為安排前往高雄作法事宜，惟作法期間均以若他人在場
    將導致作法無效之藉口，拒絕甲○○在場陪伴。嗣因期限屆
    至後，洪懿秀仍未甦醒，梁焱梅即以乙○○○為連帶保證人
    ，於92年2 月21日與甲○○簽訂切結書，約定延展履約期限
    至92年4 月15日，於期限屆至後，洪懿秀仍未如期甦醒，梁
    焱梅、乙○○○復與甲○○簽訂切結書，允於同年5 月20日
    前返還系爭款項，惟期限屆至，乙○○○、梁焱梅拒絕返還
    前開款項且置之不理，甲○○至此始知受騙。
二、案經甲○○訴由臺灣臺北地方法院檢察署轉呈臺灣高等法院
    檢察署檢察長令轉臺灣士林地方法院檢察署檢察官偵查起訴
    。
    理  由
一、被告及檢察官對於以下本院作為得心證依據之各項證據資料
    ，均不爭執證據能力，且於審理程序同意作為證據，本院審
    酌上開各項證據作成時之狀況，認為並無不適當之情事，依
    刑事訴訟法第159 條之5 之規定，均認有證據能力，合先敘
    明。
二、訊據被告乙○○○固坦承有收到甲○○所匯如附表所示款項
    ，並曾於2 紙切結書上按捺指印，惟辯稱：所收款項已悉數
    交給「師兄」為甲○○之女洪懿秀作法事，洪懿秀所以未能
    甦醒，乃因甲○○未能於4 月內禁口不說髒話所致，而切結
    書上所寫內容，伊不清楚，伊係因遭恐嚇而於其上按捺指印
    ，並無詐欺取財犯行云云，經查：
  (一)被告乙○○○與梁焱梅係為母女，梁焱梅利用告訴人甲○○
    之女洪懿秀因病成植物人及告訴人甲○○愛女情切之心裡，
    迭次向甲○○佯稱得以神壇作法方式使洪懿秀於92年2 月15
    日前甦醒並能自動行走恢復健康，並屢次保證如於前開期日
    前，未能使洪懿秀回復健康，則願意退還所有相關作法費用
    並加計1 倍賠償乙情，業據證人甲○○證述綦詳，並有91年
    12 月26 日合約書影本乙份（見臺灣士林地方法院檢察署95
    年度他字第5140號卷第5 頁）在卷可稽；證人甲○○並證稱
    ：伊去被告乙○○○所有之高雄神壇時，被告乙○○○、梁
    焱梅及「師兄」均在場，「師兄」除表示被告乙○○○及梁
    焱梅為其助手外，亦稱類似洪懿秀這種植物人的案例，他辦
    理過很多，都利用宗教儀式予以治癒，被告乙○○○、梁焱
    梅也都當場附和，且均稱為使法會具有功效，拒絕告訴人甲
    ○○到場陪同，另於梁焱梅要求給付法會費用時，被告乙○
    ○○及梁焱梅俱屢次保證，如梁焱梅未能痊癒，願歸還所有
    法會費用，並表示願以梁焱梅的工廠及被告乙○○○的土地
    作為擔保等語（見本院卷96年9 月4 日審理筆錄第4 頁、第
    7 頁至第9 頁、第11頁至第12頁），被告乙○○○與梁焱梅
    於欠缺醫療之專業能力下，佯稱藉助宗教力量可使已為植物
    人之洪懿秀回復神智，並保證若未能實現，則可退費，使告
    訴人甲○○因此陷於錯誤，自屬施用詐術，委無疑義。又告
    訴人甲○○除於91年11月24日先於被告洪秋美所有之神壇內
    交付現金25,000元予梁焱梅，用以購買法會令旗外，復依梁
    焱梅指示，於附表所示日期接續匯入附表所示金額至被告乙
    ○○○所有前揭臺北郵局帳戶內，供作法會之用，惟嗣後告
    訴人之女洪懿秀迄未甦醒，梁焱梅則以被告乙○○○為連帶
    保證人於92年2 月21日簽立切結書，延展履約期限至92年4
    月15日，期限屆至後，洪懿秀亦未如期甦醒，梁焱梅又以被
    告乙○○○為連帶保證人，簽訂切結書，允於同年5 月20日
    前返還附表所示匯款，此亦據告訴人甲○○指述綦詳，並有
    匯款單影本8 紙、切結書2 紙（見同卷第7 頁至第10頁、第
    11 頁 、第13頁）附卷足資佐證，是告訴人甲○○已因被告
    乙○○○及梁焱梅、師兄之施用詐術，而陷於錯誤並為金錢
    交付之行為，足堪認定。
  (二)被告乙○○○固坦承其有提供臺北郵局帳戶供告訴人甲○○
    匯入如附表所示金額，惟辯稱：已全數交給「師兄」作法，
    伊分文未取，並無詐欺取財云云。惟查：告訴人甲○○為醫
    治其女洪懿秀，曾至被告乙○○○位於高雄之神壇2 次洽談
    法會事宜，被告乙○○○及梁焱梅、「師兄」均在場，此據
    被告供承無訛，復於師兄表示以宗教儀式治病具有神奇療效
    ，之前並有多例成功案例時，被告乙○○○及梁焱梅亦在場
    附和，而對師兄表示被告為伊助手時，被告亦未加否認，且
    均拒絕告訴人甲○○於法會時到場陪同，亦據證人甲○○證
    述屬實，已如前述；而被告乙○○○亦供承伊除提供臺北郵
    局帳戶供告訴人甲○○匯款外，亦提供其位於高雄之神壇供
    師兄作法，並以保證人身分簽立切結書，於洪懿秀未如期甦
    醒時，負責歸還法會相關費用；衡以常情，若被告乙○○○
    僅係單純熱心助人，期冀以宗教力量幫助洪懿秀恢復健康，
    斷不會僅為加強甲○○對法會之信心，即屢次保證，並允諾
    以己有之財產作為擔保，且簽立切結書，使己之財產陷於不
    安定狀態，復被告乙○○○亦自承其所有之前開神壇僅係自
    己拜拜之用，並無開放供外人參拜，被告乙○○○願意提供
    神壇予「師兄」作法，並充當助手，足徵被告乙○○○與「
    師兄」情誼非淺，復告訴人甲○○至被告前開神壇2 次，被
    告乙○○○及其女梁焱梅均在場，對「師兄」佯稱法會具有
    神奇功效之說詞，均知悉甚詳，並加以附和，是被告乙○○
    ○辯稱伊並無施用詐術乙情，顯不足採。
  (三)另被告辯稱：洪懿秀之所以未能甦醒，神壇作法未具功效，
    乃肇因於告訴人甲○○於法會期間4 個月內說髒話所致云云
    ，惟被告乙○○○除未能證明告訴人甲○○於法會期間曾口
    出髒話外，衡以論理法則，各人造業各人擔，洪懿秀是否甦
    醒與告訴人甲○○是否口出穢言，顯難認有因果關係，是被
    告所言，純屬無稽；又被告固以其已將附表所示之匯款金額
    全數交給「師兄」作法，未取分毫以為置辯，然查：被告乙
    ○○○已自承附表所示金額係全數匯入伊臺北郵局帳戶中，
    並有匯款單影本8 紙在卷可證，且附表所示之匯款金額，被
    告亦供承已全數由伊領取完畢，而遍觀全案卷證未有證據證
    明前開匯款金額被告乙○○○有交付於「師兄」，復被告乙
    ○○○亦未能舉證以實其說，是其所辯，洵無可採；再被告
    雖辯稱其簽立2 紙切結書係被恐嚇，不知切結書內容云云，
    惟被告已自承伊並無接獲告訴人甲○○任何恐嚇之電話或行
    為，恐嚇為己所猜想，是被告此節所辯，亦無可採。
  (四)綜上，被告乙○○○與梁焱梅、「師兄」共同基於詐欺取財
    之犯意聯絡，以佯稱替告訴人甲○○之女洪懿秀作法治病恢
    復健康，並保證如未依期完成，則無條件退費之方式，使告
    訴人甲○○陷於錯誤，而交付現金25,000元及附表所示之匯
    款金額，被告乙○○○之詐欺取財之事證明確，其犯行洵堪
    認定，應依法論科。
三、查被告行為後，新修正之刑法於95年7 月1 日施行，其中修
    正第2 條（新舊法之比較適用）、第33條第5 款（罰金刑）
    等規定。其中刑法第2 條係規範行為後法律變更所生新舊法
    律比較適用之準據法，是刑法第2 條本身雖經修正，但該條
    文既屬適用法律之準據法，本身尚無比較新舊法之問題，應
    逕適用裁判時即修正後刑法第2 條規定以決定適用之刑罰法
    律，先予敘明。
  (一)行為後法律有變更者，適用行為時之法律。但行為後之法律
    有利於行為人者，適用最有利於行為人之法律，修正後刑法
    第2 條第1 項定有明文。又比較時應就罪刑有關之共犯、未
    遂犯、想像競合犯、牽連犯、連續犯、結合犯，以及累犯加
    重、自首減輕暨其他法定加減（如身分加減）與加減例等一
    切規定，綜其全部罪刑之結果而為比較。再從刑附屬於主刑
    ，除法律有特別規定者外，依主刑所適用之法律（最高法院
    95年第8 次刑事庭會議決議參照）。
  (二)罰金刑部分，刑法分則編各罪所定罰金刑之貨幣單位原為銀
    元，修正前刑法第33條第5 款規定：「罰金：1 元（銀元）
    以上。」，而依罰金罰鍰提高標準條例規定，就72年6 月26
    日前修正之刑法部分條文罰金數額提高2 至10倍，其後修正
    者則不提高倍數，並依現行法規所定貨幣單位折算新臺幣條
    例規定，以銀元1 元折算新臺幣3 元；修正後刑法第33條第
    5 款規定：「罰金：新臺幣1,000 元以上，以百元計算之。
    」，刑法第33條第5 款所定罰金貨幣單位經修正為新臺幣後
    ，刑法分則各罪所定罰金刑之貨幣單位亦應配合修正為新臺
    幣，為使刑法分則編各罪所定罰金之最高數額與刑法修正前
    趨於一致，乃增訂刑法施行法第1 條之1 ：「中華民國94年
    1 月7 日刑法修正施行後，刑法分則編所定罰金之貨幣單位
    為新臺幣。94年1 月7 日刑法修正時，刑法分則編未修正之
    條文定有罰金者，自94年1 月7日 刑法修正施行後，就其所
    定數額提高為30倍。但72年6 月26日至94年1 月7 日新增或
    修正之條文，就其所定數額提高為3 倍。」；從而，刑法分
    則編各罪所定罰金刑之最高數額，於上開規定修正後並無不
    同，惟修正後刑法第33 條 第5 款所定罰金刑最低數額，較
    之修正前提高，修正前刑法第33條第5 款規定為有利於被告
    。
  (三)刑法第28條共犯之規定，於修正前規定為：「二人以上共同
    實施犯罪之行為者，皆為正犯」，修正施行後之規定則為：
    「二人以上共同實行犯罪之行為者，皆為正犯」，本條之修
    正理由係為排除陰謀共同正犯、預備共同正犯於本條所規定
    之正犯之外。本案中，被告乙○○○係共同實行犯罪之構成
    要件行為，修正前、後之刑法第28條規定，對於被告乙○○
    ○並無有利或不利之別，故應適用行為時刑法第28條，論以
    共同正犯。
  (四)綜上，本件經綜合觀察全部罪刑比較之結果，且本院尚未以
    罰金刑科刑，依修正後刑法第2 條第1 項前段規定，應適用
    修正前刑法第33條第5 款、第28條之規定。
  (五)另修正刑法係自95年7 月1 日起施行，在此之前，刑法分則
    編有關罰金刑之貨幣單位係銀元；且依刑法分則編應處罰金
    者，應適用罰金罰鍰提高標準條例第1 條之規定；亦即應按
    各該具體條文制定或修正之時間先後，定其提高之倍數。惟
    被告行為後，刑法施行法增訂第1 條之1 ，於95年6 月14日
    經總統公布，並自同年7 月1 日起施行；該條規定：「中華
    民國94年1 月7 日刑法修正施行後，刑法分則編所定罰金之
    貨幣單位為新臺幣。94年1 月7 日刑法修正時，刑法分則編
    未修正之條文定有罰金者，自94年1 月7 日刑法修正施行後
    ，就其所定數額提高為30倍。但72年6 月26日至94年1 月7
    日新增或修正之條文，就其所定數額提高為3 倍」。亦即自
    95 年7月1 日起，刑法分則編所定罰金之貨幣單位，由原來
    之銀元改為新臺幣；且94年1 月7 日刑法修正時，刑法分則
    編未修正之條文定有罰金者，自95年7 月1 日起，有關罰金
    之數額提高為30倍。刑法第339 條第1 項之罪自24年7 月1
    日施行後即未再修正，依增訂刑法施行法第1 條之1 之規定
    ，其罰金以新臺幣為單位，數額應提高30倍。此與增訂前之
    罰金以銀元為單位，且適用罰金罰鍰提高標準條例第1 條前
    段之結果應提高10倍，而新臺幣與銀元之比例為3 ：1 ，換
    算結果亦為30倍者，並無不同。亦即增訂刑法施行法第1 條
    之1 之意旨，僅在使刑法規範之罰金刑之貨幣單位，一律改
    為新臺幣，並使增訂前後有關罰金刑提高之倍數一致，對被
    告而言，並無有利、不利之比較適用之問題，且此增訂之規
    定應屬罰金罰鍰提高標準條例第1 條但書之情形，當無同條
    前段規定之適用，自應逕行適用刑法施行法第1 條之1 之規
    定。
  (六)被告行為時之修正前刑法第41條第1 項前段規定：「犯最重
    本刑為5 年以下有期徒刑以下之刑之罪，而受6 個月以下有
    期徒刑或拘役之宣告，因身體、教育、職業、家庭之關係或
    其他正當事由，執行顯有困難者，得以1 元以上3 元以下折
    算1 日，易科罰金。」，上開易科罰金折算標準，並依被告
    行為時之罰金罰鍰提高標準條例第2 條前段（現已刪除，下
    稱修正前罰金罰鍰提高標準條例第2 條）規定，就其原定數
    額提高為100 倍折算1 日，則被告行為時之易科罰金折算標
    準，應以銀元100 元以上300 元以下折算1 日，經折算為新
    臺幣後，應以新臺幣300 元以上900 元以下折算1 日。惟被
    告行為後之修正後刑法第41條第1 項前段則規定：「犯最重
    本刑為5 年以下有期徒刑以下之刑之罪，而受6 個月以下有
    期徒刑或拘役之宣告者，得以新臺幣1 千元、2 千元或3 千
    元折算1 日，易科罰金。」，比較修正前後之易科罰金折算
    標準，以適用被告行為時之修正前刑法規定，並同時引用被
    告行為時之修正前罰金罰鍰提高標準條例第2 條之規定，較
    有利於被告。
四、核被告乙○○○所為，係犯刑法第339 條第1 項之詐欺取財
    罪。被告乙○○○與梁焱梅、綽號「師兄」之成年男子，對
    前開詐欺取財犯行有犯意聯絡及行為分擔，為共同正犯；又
    被告乙○○○與梁焱梅及「師兄」3 人，先於91年11月24日
    以購買令旗為由，央求告訴人甲○○交付現金25,5000 元，
    復以附表所示手法，施用詐術，使告訴人甲○○陷於錯誤，
    而交付附表所列款項，渠等3 人先後各舉動，係於密切接近
    之時、地實施，且侵害同一法益，各行為之獨立性極為薄弱
    ，依一般社會健全觀念，在時間差距上難以強行分開，主觀
    上顯係基於一貫犯意，核屬接續犯性質，併此敘明。爰審酌
    被告利用告訴人甲○○為人父，期盼愛女恢復健康又求助無
    門之心理，予以詐騙，惡性重大，且犯後飾詞卸責，並未賠
    償告訴人及其犯罪動機、手段、智識程度等情狀量處如主文
    所示之刑。再被告之犯罪時間為96年4 月24日之前，核與中
    華民國九十六年罪犯減刑條例第2 條第1項 第3 款規定相符
    ，爰依前揭減刑條例規定，應減其宣告刑二分之一如主文所
    示，並依該條例第9 條規定併諭知易科罰金之折算標準。
據上論斷，應依刑事訴訟法第299 條第1 項前段、刑法第2 條第
1 項前段、刑法第339 條第1 項，修正前刑法第28條、第41條第
1 項，修正前罰金罰鍰提高標準條例第2 條，現行法規所定貨幣
單位折算新台幣條例第2 條，刑法施行法第1 條之1 第1 項前段
、第2 項前段，中華民國九十六年罪犯減刑條例第2 條第1 項第
3 款、第7條、第9條，判決如主文。
本案經檢察官徐名駒到庭執行職務
中　　華　　民　　國　　96　　年　　9 　　月　　18　　日
　　　　　　　　　刑事第一庭審判長法　官　洪英花
                                  法  官  賴邦元
                                  法  官  林清吉
以上正本證明與原本無異。
如不服本判決，應於判決送達後十日內，向本院提出上訴書狀，
其未敘述上訴之理由者並得於提起上訴後20日內向本院補提理由
書（均須按他造當事人之人數附繕本）。
                                  書記官  張茹茵
中　　華　　民　　國　　96　　年　　9 　　月　　18　　日
附錄本案法條：
刑法第339 條
    意圖為自己或第三人不法之所有，以詐術使人將本人或第三
    人之物交付者，處5 年以下有期徒刑、拘役或科或併科一千
    元以下罰金。
附表：                               單位：元（新台幣）
 ┌──┬─────┬─────────┬─────┬───────┐
 │編號│匯款日期  │   匯入帳戶       │匯款金額  │施用詐術手法  │
 │    │          │                  │          │              │
 ├──┼─────┼─────────┼─────┼───────┤
 │ 1  │91.11.29  │被告乙○○○之臺北│78,000元  │梁焱梅於91年11│
 │    │          │郵局83支局第011560│          │月24日後數日電│
 │    │          │032014號帳戶      │          │知甲○○欲作法│
 │    │          │                  │          │會，要求匯款7 │
 │    │          │                  │          │萬8 千元，並保│
 │    │          │                  │          │證如洪懿秀未能│
 │    │          │                  │          │甦醒，願退還所│
 │    │          │                  │          │有法會款項，並│
 │    │          │                  │          │願意以其所有之│
 │    │          │                  │          │工廠，被告梁洪│
 │    │          │                  │          │秋美所有之土地│
 │    │          │                  │          │為擔保。      │
 ├──┼─────┼─────────┼─────┼───────┤
 │ 2  │91.12.02  │  同編號1         │75,000元  │91年12月1 日晚│
 │    │          │                  │          │上某時，梁焱梅│
 │    │          │                  │          │來電表示法會效│
 │    │          │                  │          │果不錯，但須持│
 │    │          │                  │          │續進行，要求洪│
 │    │          │                  │          │振隆匯款7 萬5 │
 │    │          │                  │          │千元，並保證如│
 │    │          │                  │          │洪懿秀未能甦醒│
 │    │          │                  │          │，願歸還所有法│
 │    │          │                  │          │會費用。      │
 ├──┼─────┼─────────┼─────┼───────┤
 │ 3  │91.12.03  │  同編號1         │38,000元  │甲○○於91年12│
 │    │          │                  │          │月2 日匯款後，│
 │    │          │                  │          │當日，梁焱梅再│
 │    │          │                  │          │度來電，以附表│
 │    │          │                  │          │編號2 所示理由│
 │    │          │                  │          │，要求給付作法│
 │    │          │                  │          │費用3萬8千元。│
 ├──┼─────┼─────────┼─────┼───────┤
 │ 4  │91.12.05  │  同編號1         │70,000元  │91年12月4 日梁│
 │    │          │                  │          │焱梅以附表編號│
 │    │          │                  │          │2 所示理由，要│
 │    │          │                  │          │求給付法會費用│
 │    │          │                  │          │7萬元。       │
 ├──┼─────┼─────────┼─────┼───────┤
 │ 5  │91.12.09  │  同編號1         │200,000元 │91年12月8 日梁│
 │    │          │                  │          │焱梅來電要求給│
 │    │          │                  │          │付法會費用20萬│
 │    │          │                  │          │元，並請甲○○│
 │    │          │                  │          │為何洪懿秀必須│
 │    │          │                  │          │忍耐，並保證如│
 │    │          │                  │          │洪懿秀未能恢復│
 │    │          │                  │          │神智，最晚1 月│
 │    │          │                  │          │內會歸還所有款│
 │    │          │                  │          │項。          │
 ├──┼─────┼─────────┼─────┼───────┤
 │ 6  │91.12.16  │  同編號1         │100,000元 │91年12月15日梁│
 │    │          │                  │          │焱梅來電，並以│
 │    │          │                  │          │附表編號5 理由│
 │    │          │                  │          │，要求甲○○給│
 │    │          │                  │          │付作法費用10萬│
 │    │          │                  │          │元。          │
 ├──┼─────┼─────────┼─────┼───────┤
 │ 7  │91.12.19  │  同編號1         │270,000元 │91年12月18日梁│
 │    │          │                  │          │焱梅來電表示，│
 │    │          │                  │          │伊與被告梁洪秋│
 │    │          │                  │          │美及師兄均認尚│
 │    │          │                  │          │須作最後一次法│
 │    │          │                  │          │會，要求甲○○│
 │    │          │                  │          │匯款27萬元，並│
 │    │          │                  │          │保證之後不再收│
 │    │          │                  │          │取費用。      │
 ├──┼─────┼─────────┼─────┼───────┤
 │ 8  │92.01.02  │  同編號1         │68,000元  │91年1 月1 日梁│
 │    │          │                  │          │焱梅來電表示因│
 │    │          │                  │          │結束法會尚須購│
 │    │          │                  │          │買部分物品，須│
 │    │          │                  │          │費用6 萬8 千元│
 │    │          │                  │          │，要求甲○○匯│
 │    │          │                  │          │款。          │
 ├──┼─────┼─────────┼─────┼───────┤
 │合計│          │                  │89,9000元 │              │
 └──┴─────┴─────────┴─────┴───────┘
